臺灣臺南地方法院刑事判決　　　　　 93年度自更(一)字第3號
自　訴　人　　乙○○　男　54.
被　　　告　　丁○○
選任辯護人　　江信賢律師
　　　　　　　蔡麗珠律師
　　　　　　　蘇若龍律師
上列被告因偽造文書案件，自訴人不服本院92年度自字第168號
中華民國92年12月30日第1審判決，提起上訴，經臺灣高等法院
臺南分院發回更審，本院判決如下：
    主  文
丁○○無罪。
    理  由
一、自訴意旨略以：為被告戊○○、丙○○、己○○、庚○○、
    丁○○涉嫌偽造文書案，依法提起自訴事：
    自訴人乙○○之先父馬允金係被告等之岳父、父親及外祖父
    ，於民國（下同）38年來臺，並在臺南市○○路開設中大公
    司，並建一大住宅共住，先父出差臺北意外身亡，龐大事業
    家產託大姊夫妻丙○○及戊○○管理，並到法院公證分配遺
    產，依客家習俗，保留祖厝及中大股份五股由大媽馬音翠英
    為祭祀遺產管理人。而姊夫戊○○係家父招親後住入馬家，
    如同媳婦之地位，竟利用大媽不識字而欺騙家人，於大媽橫
    死加拿大後，接管「公產」，中間僅陸續轉交一部分「公產
    」予自訴人，而公同共有之祖厝，由其一家人在內經營馬家
    祖業，然而自訴人亦分得房間在內。詎81年間因戊○○夫妻
    合買一塊地，除暗中將所有人改成其女婿廖欽龍外，卻不處
    理該土地買賣，並辱罵自訴人係「私生子」等語，嗣對簿公
    堂，以和解了事。但自訴人至此即甚少進入祖厝，於90年8
    月間至祖厝還被阻擋，經聲請調解歸還公產，仍置之不理，
    甚至偽造文書，勾結大陸官員，謂馬允金後代僅其一人。更
    於91年8月9日自訴人會同警察至祖厝，還拒不開門讓自訴人
    進入自己在厝內房間，後來經派出所主管康明山證實，屋內
    傢俱及馬家牌位已不見，已移走或毀損，自訴人遂於91年10
    月10日報案，由陳信郎檢察官以92年度偵字第7327號案偵辦
    ，被告等為逃避刑責，偽造自訴人家母甲○○所代立之拋棄
    繼承書，在92年7月15日開庭時提出該偽造之文書為證據，
    經自訴人當庭識破。因該文書係先父死後1年7個月簽署，且
    不合法，亦不合情理，戊○○一家人不思報答，仍鯨吞家業
    ；己○○歸化為加拿大人，免服兵役，自訴人自不能再容忍
    ，對「偽造拋棄繼承書」一案先行提起自訴云云。
二、按自訴代理人應選任律師充之；自訴之提起，應委任律師行
    之，92年2月6日修正公布之刑事訴訟法第37條第2項、第319
    條第2項，分別定有明文，惟上開條文依刑事訴訟法施行法
    第7條之2之規定，係自92年9月1日施行，但在施行前已依法
    定程序進行之訴訟程序，其效力不受影響，刑事訴訟法施行
    法第7條之3但書定有明文。查本案原於92年7月21日繫屬原
    審法院，有本院92年度自字第168號刑事卷自訴狀上之收文
    章戳附卷可稽，係在92年9月1日新法施行前已依法定程序進
    行之訴訟程序，依上開規定，自訴人雖未選任律師為自訴代
    理人，其效力不受影響，核先說明。
三、次按不能證明被告犯罪者，應諭知無罪之判決，刑事訴訟法
    第301條第1項定有明文。
四、本件自訴人乙○○係主張被告戊○○、丙○○、己○○、庚○○〔上開四人業據本院於94年5月18日以93年度自更(一)
    字第3號刑事判決判以免訴在案〕、丁○○共同偽造繼承權
    拋棄書，並在92年度偵字第7327號毀棄損害等案件，於陳信
    郎檢察官在92年7月15日開庭時提出該偽造之文書為證據，
    因認被告丁○○與被告戊○○、丙○○、己○○、庚○○觸
    犯刑法第216條、第210條之行使偽造私文書罪云云。
五、經查：
(1)、自訴人乙○○因不服本院92年度自字第168號原審判決，提
    起上訴，於臺灣高等法院臺南分院93年3月6日準備程序時稱
    其係在92年度偵字第7327號毀棄損害等案件偵查時，被告提
    出繼承權拋棄書向檢察官主張稱自訴人沒有權利時，經檢察
    官提示（上開繼承權拋棄書），其才知道有該文書（見臺灣
    高等法院臺南分院93年上訴字第160號卷第44頁）。惟查：
    臺灣臺南地方法檢察署檢察官陳信郎於偵辦92年度偵字第73
    27號毀棄損壞等案件，僅有在92年7月15日開庭一次偵查，
    並僅傳乙○○及丁○○，且乙○○及丁○○均有到場，業據
    本院調借上開偵查卷查明。再者，檢察官於上開偵查中亦僅
    問被告丁○○有關「臺南市○區○○路2段158號（房屋）
    到底是誰的」？被告丁○○回答是「己○○的」，並提出土
    地及建物登記謄本附卷。「本件神主牌等現在何處」？被
    告丁○○回答「在開元寺，委由公道法律事務所王主任轉告
    告訴人」等語。被告丁○○並無在上開偵查庭時提出自訴人
    所稱之提出偽造之拋棄繼承書為證據之情事，有上開偵查卷
    宗筆錄可稽（見該偵查卷第10頁至第16頁）。而自訴人乙○○就本案於本院93年9月30日開庭時亦稱92年度偵字第7327
    號毀棄損壞等案件在92年7月15日開庭時，只記得有丁○○
    在場，確定沒有到場的有戊○○、丙○○、己○○，至於庚○○是否有在場，其不記得，且上開繼承權拋棄書是檢察官
    自己提出的等語，核與本院所調92年度偵字第7327號卷之內
    容相符（按繼承權拋棄書係影本且係附於警卷中），是被告
    丁○○並無在上開偵查庭時提出繼承權拋棄書或影本以行使
    ，應可確認。又於上開偵查庭中，檢察官並未傳其他被告，
    丁○○自無可能與其他被告上開偵查庭中有共同行使繼承權
    拋棄書或影本之行為，自不待言。
(2)、又查92年度偵字第7327號毀棄損壞等案件，該案之被告為丁○○、戊○○、丙○○、己○○等四人，於警詢中僅有丁○○於91年11月20日到場接受詢問，並提出上開繼承權拋棄書
    影本一紙附於警卷，該繼承權拋棄書影本內容為「立繼承權
    拋棄書人乙○○等茲因馬陰翠英就其自己財產訂立贈與書分
    別贈與各家屬經公證在案（詳列贈與書），本人等此後對於
    馬允金公所有遺產除已經繼承分割並受馬陰翠英贈與以外願
    拋棄全部繼承權不得主張有任何權利恐口無憑特立此繼承權
    拋棄書為據」，書立之日期為「四十七年二月四日」，立繼
    承權拋棄書人有「乙○○、馬桂欽、甲○○（為乙○○、馬
    桂欽之法定代理人）、馬益汀、馬益琴、馬益清、羅謝民（
    為馬益汀、馬益琴、馬益清之法定代理人）」，並記載證人
    胡倜律師（現已歿）及在場親友羅翼平、歐雲英、林鶴齡
    、戊○○。查上開人之姓名均以打字為之，甲○○與羅謝民
    均再加上簽名、蓋章，其餘之證人胡倜律師及在場親友羅
    翼平、歐雲英、林鶴齡、戊○○，均有蓋章，有上開繼承權
    拋棄書影本附卷可稽。查丁○○係民國43年1月8日出生，其
    於47年2月4日時，剛滿4歲，年幼無知，自不可能自己或與
    戊○○、丙○○、己○○、庚○○偽造該繼承權拋棄書。
(3)、再者，該繼承權拋棄書業將立繼承權拋棄書之緣由載明清楚
    已如上述，而馬陰翠英就其自己財產訂立贈與書分別贈與各
    家屬經公證在案，亦有公證書及贈與書等影本附於上開警卷
    可稽。查繼承權拋棄書及贈與書等影本上甲○○於其姓名下
    所蓋之印章印文完全相同，上開繼承權拋棄及贈與，均經律
    師胡倜作證蓋章及在場親友羅翼平、歐雲英、林鶴齡、戊○○蓋章，當無偽造可能。又為查證繼承權拋棄書上甲○○
    之簽名是否偽造，本院依法務部調查局之鑑定需要，通知自
    訴人乙○○提出民國47年間或該年份相近之甲○○親自簽名
    之文件（依法務部調查局之意見例如提出銀行開戶申請書、
    約定書、租約書等），以供該局鑑定用，惟自訴人乙○○始
    終無法提出以供該局鑑定，有法務部調查局94年1月19日調
    科貳字第09300512480號函及本院94年3月18日南院慶刑日93
    自更（一）3字第0940009256號函附卷可憑。又自訴人乙○○聲請傳訊之證人即其母親甲○○於本院94年6月28日審理
    時，自訴人於主詰問時問該繼承權拋棄書上甲○○之姓名蓋
    章是否其所簽名、蓋章時，證人甲○○亦稱「當時是民國四
    十七年了，我一個婦道人家，當時只能管廚房煮飯的事，他
    們叫我簽字我就簽字，叫我蓋章我就蓋章」等語，亦足證明
    該繼承權拋棄書上甲○○之簽名、蓋章非屬偽造。雖自訴人
    乙○○對於上開問題再重複詰問一次時，證人甲○○改口否
    認，稱該繼承權拋棄書上甲○○之姓名蓋章不是其所簽名、
    蓋章云云。惟查其僅消極之否認，並無任何證據可以支撐該
    消極之否認為真實，且如果該繼承權拋棄書上甲○○之姓名
    、蓋章不是其所簽名、蓋章，或非經其所同意而書立者，則
    自47年2月4日起，迄92年7月21日自訴人於原審提起自訴時
    止，遺產分產後已逾45年，證人甲○○何以從不自主張或告
    知自訴人謂上開簽名、蓋章係偽造。綜上所述，自訴人提起
    本件自訴未能證明該繼承權拋棄書係偽造，則被告丁○○於
    92年度偵字第7327號毀棄損壞等案件在91年11月20日警詢中
    提出上開繼承權拋棄書影本一紙附於警卷，自不得認係行使
    偽造私文書之行為。
(4)、自訴人聲請共同被告戊○○、丙○○為證人以證明上開繼承
    權拋棄書上甲○○之簽名、蓋章是偽造云云。查自訴人上開
    聲請業據其選任辯護人於本院開庭時及共同被告戊○○、丙○○以書狀向本院表示拒絕當證人。按證人現為被告之直系
    血親者，得拒絕證言，刑事訴訟法第180條第1項第1款定有
    明文。又依刑事訴訟法第180條第2項規定「對於共同被告中
    一人或數人有前項關係，而就僅關於他共同被告之事項為證
    人者，不得拒絕證言」之反面解釋，則「對於共同被告中一
    人或數人有前項關係，而非就僅關於他共同被告之事項為證
    人者，得拒絕證言」。查戊○○、丙○○係本案之共同被告
    ，且係被告丁○○之父、母，有被告丁○○之身分證正、反
    面影本附於原審卷可稽，是依上開法條之規定，戊○○、丙○○拒絕當證人為有理由，本院依法不得依自訴人之聲請，
    以共同被告戊○○、丙○○為證人。
六、此外，復查無其他積極證據足以證明被告丁○○有與共同被
    告戊○○、丙○○、己○○、庚○○為自訴人所自訴之行使
    偽造私文書罪之行為，自應為無罪之諭知。
七、據上論斷，應依刑事訴訟法第343條、第301條第1項，判決
    如主文。
中　　華　　民　　國　　94　　年　　7 　　月　　13　　日
　　　　　　　　　刑事第六庭審判長法　官  陳忠鎣
                                  法　官  鍾邦久
                                  法　官  林勝利
以上正本證明與原本無異。
如不服本判決，應於判決送達後10日內，向本院提出上訴狀。
　　　　　　　　　　　　　　　　  書記官　陳怡吟
中　　華　　民　　國　　94　　年　　7 　　月　　13　　日
